【裁判字號】    89,婚,2
【裁判日期】    890410
【裁判案由】    離婚
【裁判全文】
臺灣板橋地方法院民事判決  八十九年度婚字第二號
    原      告  乙  ○
    訴訟代理人  陳憶娟律師
    複  代理人  鄭金溪律師
    被      告  甲○○        住台北縣泰山鄉○○路七巷九號
    訴訟代理人  陳子泉        住台北市○○○路○段三三號七樓之三
右當事人間離婚事件，本院判決如左：
    主      文
原告之訴駁回。
訴訟費用由原告負擔。
    事      實
甲、原告方面：
  一、聲明：請准原告與被告離婚。
  二、陳述：
      （一）兩造於民國（下同）八十三年十一月二十二日結婚，為夫妻關係，婚後
            育有何家承（八十五年九月二十日生）一子。原告為越南華僑，經媒灼
            之言與被告在越南結婚，初則分居兩地，嗣原告於八十四年十一月二十
            九日由越南入境，定居於台北縣泰山鄉，婚姻生活本應相互尊重、扶持
            ，共營美滿人生，詎被告四年來強迫原告將每月所賺得的每一塊錢交出
            ，導致原告身無分文，甚至原告前後二次要回越南探視母親，都要靠母
            親先從越南匯數萬元來台灣充作旅費，才能成行，嚴重傷害原告為人配
            偶之尊嚴。
      （二）兩造每月薪資各有新台幣（下同）三、四萬元，多年下來原應略有積蓄
            ，詎料八十七年九月底被告僅失業十餘天，然於同年十月三日原告偕母
            親「林女」女士來台定居，被告前往機場接機時即抱怨因其無工作，家
            裡沒錢交房租、水電費等，已先行將原告母親在越南賣屋所得匯來寄存
            被告銀行帳戶之三十萬元花費四萬餘元，至此原告才發現被告並未將原
            告每月交付之薪資儲蓄下來，加以原告陸續聽聞被告同事透露被告經常
            沈溺於賭博性電動玩具，一輸就是三、四萬元，原告為全家生計著想，
            向被告商議自八十七年十一月起夫妻各自保管薪資，各負擔一半家庭生
            活費用，被告聞言憤怒不已，從此開始不斷與原告母女爭吵，聲稱「台
            灣女人賺錢都是交給老公」云云，要求原告仍舊要將每月薪資原封不動
            交出，原告不從，被告為逼原告就範，甚至於八十七年十二月七日請其
            大哥、大嫂將兩造所生獨子抱走，揚言原告至少陪他睡一年，賺的錢都
            要交給他，而且原告母女都要乖乖聽他的話，才准原告探視小孩。原告
            四年來辛辛苦苦所賺的錢全部交給被告，被告不僅花費殆盡，還以此違
            反人倫之手段無情對待原告，實令原告徹底心寒，惟為維護家庭之完整
            ，原告於八十七年十二月十八日曾試圖透過多位親友希冀被告能改變其
            無理態度，然被告仍不為所動，原告每日面對家中到處都有的獨子衣物
            ，賭物思人，精神幾近崩潰，忍無可忍下乃偕母親搬離被告泰山鄉住處
            ，另行賃屋居住迄今，其間原告每有遷徒，均會辦理戶籍異動，然被告
            均不聞不問，兩造之婚姻實已處於有名無實之狀態。
      （三）婚姻係以夫妻共同生活為目的，配偶應互相協力保持共同生活之圓滿及
            幸福，因而夫妻應互相尊重以增進感情之和諧，此為維繫婚姻所必要。
            故夫妻一方之行為，凡有礙於他方之人格尊嚴，致難以維持婚姻者，自
            得請求離婚。本件被告自婚後之行為即一再傷害原告為人配偶之人格尊
            嚴，令原告深覺難堪，如此婚姻，實難以繼續維持，甚為顯然。且被告
            不僅不體恤原告之劬勞，反而以獨子為武器，欲逼原告就範，其冰冷無
            情顯示兩造已無互愛之基礎，亦無重修舊好之可能，期難破鏡重圓，為
            此依民法第一千零五十二條第二項之規定提本件訴訟。
      （四）按夫妻結合，應立於兩相平等之地位，而經濟地位之平等厥為夫妻兩相
            地位平等中最重要之一環，惟查被告自婚後迄今，甚至在鈞院調查、審
            理中均仍堅持原告個人工作所得須全部寄存被告銀行帳戶內，毫無妥協
            餘地，雖被告辯稱原告與被告共同生活之開支，皆係由被告交付與原告
            之金融卡，由原告自由提領使用云云，事實上原告要使用被告之金融卡
            均須與被告一同前往提款機操作領取，且每次僅能領取一、二千元，還
            要巨細靡遺向被告報告用途，其毫無尊嚴、地位可見一斑。
      （五）被告完全以經濟眼光看待兩造之婚姻，此由被告所提答辯狀首即強調其
            係以四十萬元聘金娶進原告即足證明，實際上被告當初係給付三十七萬
            元與媒人，媒人僅轉交美金三千元予原告母親，而數年來原告每月所賺
            取之薪資均悉數交予被告，總計不下數百萬元，加以原告以青春年華相
            許，並為被告生育一子，可說對婚姻已仁至義盡，被告卻連原告最基本
            之經濟自主地位都堅持掌控不願稍有退讓，其不尊重人性尊嚴，無視原
            告感受、痛苦，堪認兩造之婚姻已難以維持。
      （六）原告於八十七年十二月二十八日在用盡一切努力希冀被告能改變其無理
            態度，而被告仍不為所動下，忍無可忍偕母親搬離原告泰山住處，另行
            賃屋居住，其間原告每有遷徒，均會辦理戶籍異動，包括八十七年十二
            月三十日遷入台北縣中和市國光一０九巷十二弄十六之四號、八十八年
            五月二十五日遷至台北縣樹林鎮○○街三０巷十五之二號，被告應可循
            戶籍登記資料查訪原告去向後，再斟酌是否申報人口失蹤，竟不聞不問
            未加探詢即向轄區派出所申報原告為失蹤人口，甚至登報揚言「吾妻林
            鳳妳於八十七年十二月二十八日離家出走至今數月，在外一切法律責任
            ，本人一概不負責」等語，有被告自行提出之登記表、簡報等可稽，益
            見被告對原告已無感情可言，顯已無法互相協力保持婚姻共同之圓滿及
            幸福，亦足認定兩造之婚姻已生破綻，而無回復之望。
      （七）按「聯合財產中，夫或妻於結婚時所有之財產，及婚姻關係存續中取得
            之財產，為夫或妻原有之財產，各保有其所有權」，民法第一千零十七
            條第一項定有明文；又動產物權之讓與，以將動產交付即生效力，同法
            第七百六十一條第一項亦定有明文。被告強迫原告需將每月工作所得薪
            津存入被告帳戶，等於強將於原告之所有權據為己有，已生所有權變動
            之處分效力，豈能以聯合財產由夫管理加以文過飾非；況依民法第一千
            零二十六條規定被告本有支付家庭生活費用之義務，斷無假借管理權之
            行使，以侵害原告財產之理。尤有甚者，原告於八十六年間領得國民身
            分證後，雖得以開立自己之銀行帳戶，惟被告仍堅持保管所有存褶、印
            章、提款卡，帳戶內之金錢仍需聽憑被告處分，原告依舊完全無權支配
            、處分自己辛勤工作所得，被告無視於夫妻兩相地位平等及人性之尊嚴
            可見一斑。
      （八）被告一家包括其兄、姐即證人何錦騰、何瑞菁完全以經濟眼光看待兩造
            之婚姻，故被告所提答辯狀一再強調其有權支配、處分原告之工作所得
            ，然兩造之婚姻在被告連原告最基本之經濟自主地位都堅持掌控不願稍
            有退讓之情形下，已失去互信互諒之基礎，何錦騰到庭亦不諱言曾幫兩
            造調解過兩次，益見被告對原告已無感情可言，兩造顯已無法互相協力
            保持婚姻共同之圓滿及幸福，亦足認定兩造婚姻已生破碇，而無回復之
            希望。
  三、證據：提出戶籍謄本二件、原告薪資條影本一份、房屋租賃契約書影本一份、
            最高法院六十九年台上字第六六九號判例及八十二年台上字第二四０四
            號判決要旨影本各一份為證，並聲請訊問證人林女。
乙、被告方面：
  一、聲明：求為判決如主文所示。
  二、陳述：
      （一）被告與原告結婚乃係被告給付四十萬元聘金後，前往越南與原告成親，
            將其娶回，據此足認被告自始即對原告有相當之愛慕疼惜之意，嗣原告
            來台定居與被告共同生活時，因原告尚未取得身分證，無法於金融機構
            開立帳戶，遂將其每月工作所得寄存被告帳戶內，但其與被告共同生活
            之開支，皆係由被告交付與原告之金融卡，由原告自由提領使用，原告
            謂被告強迫其交付每月薪資，使其身無分文，顯與事實不符。又被告使
            用原告之母四萬餘元，乃係因原告與被告二人原有之機車故障無法修復
            ，乃向原告之母借用上開款項購買新車，況借用之款項又早已償還，原
            告竟誣指被告沈溺於賭博性電動玩具，實令被告費解。再原告於子女出
            生後，未能善盡為人母之責，被告迫於無奈，乃央請兄嫂代為照顧，原
            告不思反省，竟向警察機關備案，謂被告兄嫂誘拐小孩，並於八十八年
            二月間離家出走迄今，究係何人不尊重婚姻關係至為顯明。原告捏詞誣
            指被告控制其生活，又無故離家出走，歷時半年餘未返回家門一步，完
            全無視於與被告之夫妻關係，反設詞提起離婚訴訟，其請求顯無理由。
      （二）按依民法第一千零十八條規定：「聯合財產由夫管理，但約定由妻管理
            時，從其約定。管理費用由有管理權之一方負擔」，次依第一千零十九
            條規定：「夫對於妻之原有財產有收益之權，但收取孳息，於支付家庭
            生活費用及聯合財產管理費用後如有剩餘，其所有權仍歸屬於妻」，再
            依第一千零二十條規定：「夫對於妻之原有財產為處分時，應得妻之同
            意，但為管理上所必要之處分，不在此限」。被告依法對聯合財產本有
            管理之權，原告主張其工作所得須全部寄存於被告之銀行帳戶內，實與
            夫之管理權行使無違。況且原告初來台灣之際尚未取得身分證無法在銀
            行開戶，又為兩造所不爭執之事，原告不將薪資所得寄存於夫（即被告
            ）之帳戶，又將寄存於何處？原告稱被告雖允許原告使用被告之金融卡
            ，惟每次均需被告陪同提領，且每次僅能領取一、二千元，還要詳細報
            告用途，毫無尊嚴、地位可言，按夫妻聯合財產既由一方管理，他方雖
            有所謂日常家務代理權，亦不能免除有管理權之一方的監督，否則不啻
            侵及有管理權之一方的管理權。縱使原告所言屬實，被告行使管理權亦
            無不當之處，且依被告之郵政存簿儲金簿顯示，自八十五年十二月十四
            日起迄八十七年十二月二十一日止，平均三至五日即有一筆二至五千元
            不等之提款紀錄，就夫妻共同生活開支而言，實屬足夠，故原告主張其
            在與被告之婚姻生活中毫無平等的地位與人性尊嚴，顯屬無稽。
      （三）原告指稱被告自婚後至今仍堅持原告必須將工作所得寄存被告帳戶乙事
            ，事實上，原告自八十六年間領得身分證後即自行於華南商業銀行泰山
            分行開立帳戶（帳號：0000000─一九四二五），且自八十六年
            十月起原告之薪資即逕由其工作單位轉入其帳戶中，再無寄存被告帳戶
            之事，足證被告始終尊重愛妻之意思，並無堅持掌控原告之財產之意思
            。
      （四）原告引用最高法院六十九年台上字第六六九號判例及八十二年台上字第
            二四０四號判決要旨作為「夫妻間應立於平等之地位，維持其人性尊嚴
            」之論據，並主張經濟地位之平等為夫妻地位平等中之重要一環。按所
            謂夫妻間經濟地位的平等並非意謂夫妻收入之平等及雙方對夫妻財產管
            理處分權之平等，民法規定夫妻財產管理權約定由一方管理之，而無管
            理之他方得請求隨時報告狀況與所謂夫妻間經濟地位之本旨並無違背，
            原告援引該兩號判例誠屬對夫妻平等精神有所誤會。
      （五）被告並無原告所指摘不尊重原告平等地位及尊嚴之情事，原告竟執以為
            不履行同居義務之理由，依民法第一千零一條但書尚不能認為是不履行
            同居義務之正當理由，從而原告依民法第一千零五十二條第二項規定請
            准離婚，依同項但書規定，該事由應由原告負責，離婚不應准許。
  三、證據：提出受理查詢人口案件登記表影本一紙、尋人廣告影本一紙、郵政儲金
            簿影本為證，並聲請訊問證人何錦騰、何瑞菁。
    理      由
一、原告起訴主張其與被告於八十三年十一月二十二日在越南結婚，初則分住兩地，
    嗣於八十四年十一月二十九日由越南入境，定居於台北縣泰山鄉，婚後被告強迫
    原告將每月賺得薪資交出，導致原告身無分文，甚至原告前後二次回越南探視母
    親，都要靠母親先從越南匯款來台灣充作旅費，才能成行，嚴重傷害原告為人配
    偶之尊嚴，八十七年十月三日原告偕母來台定居，被告前往機場接機時，即抱怨
    沒有工作，家裡也沒錢交房租、水電費，已先行將原告母親在越南賣屋所得匯來
    寄存被告銀行帳戶之三十萬元花費四萬餘元，至此原告才發現被告並未將原告每
    月交給他的薪資儲蓄下來，再加以續聽聞被告同事透露被告經常沈溺於賭博性電
    動玩具，原告為全家生計著想，向被告商議自八十七年十一月夫妻各自保管薪資
    ，各負擔一半家庭生活費用，被告聞言憤怒不已，聲稱「台灣女人賺錢都是交給
    老公」云云，要求原告仍舊要將每月薪資原封不動交出，原告不從，被告為逼原
    告就範，於八十七年十二月七日請其大哥、大嫂將兩造所生獨子抱走，揚言原告
    至少陪他睡一年，賺的錢都要交給他，而且原告母女都要乖乖聽他的話，才准原
    告探視小孩，被告以此違反人倫之手段無情對待原告，實令原告徹底心寒，原告
    乃偕母親搬離被告泰山鄉住處，另行賃屋居住迄今，其間原告每有遷徒，均會辦
    理戶籍異動，然被告均不聞不問，甚至登報揚言「吾妻乙○妳於八十七年十二月
    二十八日離家出走至今數月，在外一切法律責任，本人一概不負責」等語，益見
    被告對原告已無感情可言，無法互相協力保持婚姻共同之圓滿及幸福，兩造之婚
    姻既生破綻，而無回復之望，為此依民法第一千零五十二條第二項規定訴請離婚
    。
二、被告則以其赴越南將原告娶回，自始即對原告有相當愛慕疼惜之意，嗣原告來台
    定居，因尚未取得身分證，無法於金融機構開立帳戶，遂將每月工作所得寄存被
    告帳戶內，但兩造共同生活之開支，皆係由被告交付原告金融卡，由原告自由提
    領使用，且兩造因未約定夫妻財產制，自應以聯合財產制為兩造之法定財產制，
    被告依法對聯合財產本有管理之權，原告將工作所得寄存於被告銀行帳戶內，亦
    與夫之管理權行使無違。況依被告之郵政存簿儲金簿顯示，自八十五年十二月十
    四日起迄八十七年十二月二十一日止，平均三至五日即有一筆二至五千元不等之
    提款紀錄，就夫妻共同生活開支而言，實屬足夠，故原告主張其在與被告之婚姻
    生活中毫無平等的地位與人性尊嚴，顯屬無稽。又原告自八十六年間領得身分證
    後即自行於華南商業銀行泰山分行開立帳戶（帳號：0000000─一九四二
    五），且自八十六年十月起原告之薪資即逕由其工作單位轉入其帳戶中，再無寄
    存被告帳戶之事，足證被告始終尊重愛妻之意思，並無堅持掌控原告之財產之意
    ，被告並無原告所指摘不尊重原告平等地位及尊嚴之情事，原告竟執以為不履行
    同居義務之理由，該理由自不能認為正當，依民法第一千零五十二條第二項但書
    規定，該事由既應由原告負責，原告請求自不應准許等語，資為抗辯。
三、查兩造為夫妻，其二人婚姻關係現仍存續中，有原告提出之戶籍謄本在卷可稽。
    又本件原告主張兩造婚姻已生破綻，無以維繫之理由為被告婚後強迫原告將每月
    薪資所得交出，致原告身無分文，使原告經濟上立於不等平地位，嚴重傷害原告
    為人配偶之尊嚴，故本件爭點厥為被告是否有前揭情事，致原告經濟上立於不平
    等地位而損及尊嚴，此亦為本院應審究者。經查：
  （一）原告於八十四年十一月二十九日自越南來台定居之初，因尚未取得身分證，
        無法於金融機構開立帳戶，故將每月工作所得寄存被告帳戶內，兩造共同生
        活之開支則係由被告交付原告金融卡，由原告提領使用，自八十六年後，原
        告因已領得身分證，遂自行於華南商業銀行泰山分行開立帳戶（帳號：00
        00000─一九四二五），且自斯時起原告薪資均由其工作單位轉入原告
        所有前開帳戶等情，業據證人即被告之兄何錦騰到場證述屬實，復為兩造所
        不爭執，自堪認定。準此，原告將薪資存入被告帳戶既係因尚未取得身分證
        ，無法至銀行開立帳戶，而由原告決意為之，自難謂係出於被告之強迫，且
        原告取得身分證後即前往銀行開立新戶，薪資亦逕由工作單位匯入該帳戶，
        益徵原告就其薪資所得擁有相當之自主權甚明。至原告主張其雖得以開立自
        己之銀行帳戶，但存褶、印章、提款卡均由被告保管，帳戶內之金錢仍需聽
        憑被告處分乙節，已為被告所否認，原告就此復未舉證以實其說，尚不足採
        信，併此敘明。
  （二）原告雖主張其使用被告之金融卡須與被告一同前往操作領取，且每次僅能領
        取一、二千元，尚須巨細靡遺向被告報告用途云云，然兩造對其二人未約定
        夫妻財產制乙節並不爭執，渠等既未約定夫妻財產制，依民法第一千零五條
        規定，即應以聯合財產制為其夫妻財產制，而聯合財產由夫管理，且夫對妻
        之原有財產有使用、收益之權，復為同法第一千零十八條第一項、第一千零
        十九條前段所明定，故被告基於管理權之行使向原告查詢用途，尚難謂有不
        當之處，況依被告提出之郵政存簿儲金簿顯示，自八十五年十二月十四日起
        迄八十七年十二月二十一日止，短則一、二日，長則兩個星期，即有一至五
        千元不等之卡片提款紀錄，足見原告使用被告之提款卡提領金錢花用尚屬自
        由，否則原告應不致有如此頻繁之提款紀錄。
  （三）原告另謂其離家在外被告未尋覓即登報揚言原告在外一切法律責任與被告無
        涉，顯見被告對原告已無感情，且兩造自八十七年十二月十八日起已無同居
        之事實，主張兩造婚姻已生破綻而無回復之望，惟具有完全行為能力人之行
        為，其法律責任本即應由個人自負，無法由他人代負，故觀諸被告尋妻啟示
        之用語，尚難認有恩斷情絕之意；又兩造雖自八十七年十二月起即無同居之
        事實，然此係因原告主觀上認其經濟地位不平等，自行離家，拒絕履行同居
        義務所造成，依民法第一千零五十二條第二項但書規定，原告自不得據此為
        由請求離婚。
四、綜上所述，原告來台初期工作薪資雖係存入被告帳戶，惟此乃係於原告未取得身
    分證，無法至銀行開戶之情形下，出於原告決意而為之變通方法，且原告於取得
    身分證後即自行前往銀行開戶，薪資亦匯入該帳戶內，顯見原告對其薪資所得仍
    有自主權，此外原告復未舉證證明被告有何強迫控制其財產之行為，尚難認原告
    在經濟上係處於不等平地位，而有損及人格尊嚴之情形，故原告執此為由，主張
    兩造婚姻已生破綻，無法維持，即屬無據，其訴請離婚亦無理由，應予駁回。
五、據上論結：本件原告之訴為無理由，依民事訴訟法第七十八條，判決如主文。
中      華      民      國    八十九    年      四      月     十     日
                                台灣板橋地方法院家事法庭
~B法      官  程怡怡
右為正本係照原本作成。
如對本判決上訴，須於判決送達後廿日內向本院提出上訴狀。
中      華      民      國    八十九    年      四      月     十九     日
~B法院書記官  劉昌明


司法院資訊處製作；財團法人民間司法改革基金會備份。
